臺灣彰化地方法院民事判決
110年度國字第3號
原      告  王麒婷  

            王麒舒  

兼上二人共同
訴訟代理人  王吉宏  
被      告  彰化縣政府

法定代理人  王惠美  
訴訟代理人  邱冠達  
            陳庭逸  
被      告  彰化縣花壇鄉公所

法定代理人  顧勝敏  
訴訟代理人  黃勃叡律師
被      告  行政院農業委員會農田水利署彰化管理處

法定代理人  劉淑華  
訴訟代理人  吳莉鴦律師
上列當事人間請求國家賠償事件，本院於民國110年12月17日言
詞辯論終結，判決如下：
    主  文
被告行政院農業委員會農田水利署彰化管理處應給付原告新臺幣
壹佰參拾玖萬元，及自民國一百一十年十二月九日起至清償日止
，按年息百分之五計算之利息。
原告其餘之訴駁回。
訴訟費用由被告行政院農業委員會農田水利署彰化管理處負擔百
分之四十，其餘百分之六十由原告負擔。
本判決第一項於原告以新臺幣肆拾陸萬參仟參佰參拾參元為被告
行政院農業委員會農田水利署彰化管理處供擔保後，得假執行。
但被告行政院農業委員會農田水利署彰化管理處如以新臺幣壹佰
參拾玖萬元為原告預供擔保，得免為假執行。
原告其餘假執行之聲請駁回。
事實及理由
壹、程序事項：
    按依國家賠償法請求損害賠償時，應先以書面向賠償義務機
    關請求之；賠償義務機關拒絕賠償，或自提出請求之日起逾
    30日不開始協議，或自開始協議之日起逾60日協議不成立時
    ，請求權人得提起損害賠償之訴，此觀諸國家賠償法第10條
    第1項及第11條第1項前段規定自明。查：本件原告認被告等
    三機關應依國家賠償法第9條第2項規定，負損害賠償責任，
    前曾以書面向被告彰化縣政府請求國家賠償，然彰化縣政府
    以事故發生處之彰化縣○○鄉○○街000巷000號處（下稱系爭路
    段)及道路正前方之排水溝渠(下稱系爭溝渠)，分別為彰化
    縣花壇鄉公所(下稱花壇鄉公所)及行政院農業委員會農田水
    利署彰化管理處(下稱彰化管理處)設置管理，彰化縣政府非
    賠償義務機關因而拒絕賠償，並移請花壇鄉公所及彰化管理
    處處理理賠事宜，惟花壇鄉公所及彰化管理處均稱其非就本
    件事故應負賠償責任之機關，該二機關均互相要求對方處理
    本件賠償事宜等情，為兩造所不爭執，並有原告提出之被告
    彰化縣政府110年7月15日府法訴字第1100185957號拒絕賠償
    理由書、彰化縣政府110年7月20日府法訴字第1100251321號
    移送函、彰化管理處110年7月26日農水彰化字第1106564174
    號函、花壇鄉公所110年8月10日花鄉行字第1100012789號函
    在卷可查（參本院卷第19頁至第32頁），堪認被告等三機關
    均已拒絕原告國家賠償之請求，是原告提起本件國家賠償之
    訴，並未違上開程序要件，合先敘明。
貳、原告主張；
  原告等三人之父即訴外人王清波於民國（下同）109年9月13
    日下午19時40分，騎乘車號000-000普通重型機車(下稱系爭
    車輛)，行經系爭路段時，因該處為彎曲道路，且道路正前
    方為存有系爭溝渠，兩者銜接處有明顯之缺口，卻未設置護
    欄、警告標誌或反光標示，提醒用路人注意，且亦未設置路
    燈等照明設備，使用路人清楚路況，致王清波未能注意，跌
    落溝渠不治身亡。原告等人已於110年5月21日以書面向彰化
    縣政府請求，並經拒絕賠償。依彰化縣政府110年7月19日11
    0年度賠議字第6號拒絕賠償理由書所載，花壇鄉公所及彰化
    管理處分別為系爭路段及系爭溝渠之設置或管理機關，而為
    國家賠償法第9條第2項之賠償義務機關。
  因系爭路段為彎曲道路，轉彎處存在系爭溝渠，本件事故發
    生前即屬危險路段，於夜間駕駛車輛行進，視線甚為不清，
    主管機關應依交通工程規範第七章C7.1.1、C7.2.1之規定設
    置照明設備，使駕駛能看清前方行進狀況，避免撞擊障礙物
    ，以維護行車之安全，然系爭路段於距離事故發生地101公
    尺處方設置一盞路燈；又系爭路段屬急彎路段或其他路況特
    殊路段，依法應該設置警告標誌，使駕駛人能有足夠應變之
    安全距離，避免意外事故之發生，然系爭路段事故發生時現
    場無任何警告標誌。是系爭路段即存有瑕疵且不具備通常應
    有之狀態及功能，彰化縣政府、花壇鄉公所承接管理及維護
    後，對系爭路段未妥善保管，怠為修護系爭路段而有公共設
    施管理之欠缺。
  再以系爭溝渠為彎曲溝渠，系爭路段係沿著溝渠亦為彎曲路
    段，駕駛者可能因彎曲之路段而生跌落系爭溝渠之情況，具
    危險之因素，彰化管理處對此具有危險因素之溝渠兩端「應
    」設置護欄，以降低車輛意外衝出車道或防範意外事故之發
    生（此觀交通工程規範第八章C8.1.1、C8.2.1.1之規定自明
    ）， 卻未設置路側護欄。是系爭溝渠於建造之初即存有瑕
    疵已不具備通常應有之狀態及功能，而有公共設施設置之欠
    缺，彰化管理處對於系爭溝渠之兩端怠為修護而有發生瑕疵
    ，即屬公共設施管理之欠缺。
　因被告等對於系爭路段、系爭溝渠等公共設施之設置或管理
    之欠缺，造成王清波騎乘普通重型機車跌落溝渠中身亡，且
    依一般客觀之觀察，系爭路段、系爭溝渠設置或管理之欠缺
    ，任何駕車、騎車行經該路段之人，均有可能發生生命、身
    體或財產所受之損害，系爭路段、溝渠設置或管理有欠缺與
    被告等人所受損害，具有因果關係。原告等人因被告等對公
    共設施之設置或管理之欠缺，造成王清波去世，因此支出喪
    葬費用新臺幣（下同）16萬元、納骨塔費用22萬元、報廢機
    車殘值3,000元，並原告因父親受此不法侵害，身心痛苦異
    常，並請求賠償慰撫金300萬元(原告每人100萬元），以上
    合計3,383,000元 ，爰依國家賠償法第5條、民法第184條第
    1項前段、第195條等請求被告等賠償上開金額等語。　
  並聲明：㈠被告應給付原告3,383,000元整，及自本訴狀繕本
    送達翌日起至清償日止，按年息百分之5 計算之利息。㈡訴
    訟費用由被告負擔。㈢請依職權為假執行宣告。
肆、被告彰化縣政府答辯：
  系爭路段並非本府所轄管之縣道或鄉道，其原為巡視維護灌
    溉溝渠之圳溝堤岸道路，屬農田水利法第3條之農田水利設
    施，由原臺灣彰化農田水利會(現為彰化管理處)管理。嗣因
    一般民眾為求便利往來通行於堤岸之上，逐漸成公眾通行之
    道路，故花壇鄉公所與原臺灣彰化農田水利會於108年8月27
    日召開「釐清公所與農田水利會圳溝堤岸道路管理權責會議
    」(下稱權責會議)，會議結論將系爭路段交由花壇鄉公所維
    護管理，花壇鄉公所並於系爭路段增設標誌及路牆，屬事實
    上之管理機關；系爭溝渠係供農業使用之灌溉溝渠，屬農田
    水利設施，依前開會議結論管理機關仍為被告彰化管理處。
    系爭路段既已移交花壇鄉公所管理，故系爭路段之路燈
　　及安全方向導引標誌設置與否及管理維護權責機關應由花壇
    鄉公所決定，花壇鄉公所並已於事故發生後於系爭路段設置
    路燈及安全方向導引標誌「輔2」。綜上所述，伊並非系爭
    路段及系爭溝渠之設置或管理機關，自無於系爭路段設置路
    燈及設立警示標誌或反光標誌義務，原告依國家賠償法第9
    條第2項請求伊賠償王清波死亡所生損害，自屬無憑，此外
    原告請求之慰撫金額亦屬過高等語。
　並聲明：㈠原告之訴及其假執行之聲請均駁回。㈡訴訟費用由
    原告負擔。㈢如受不利之判決，願供擔保請免為假執行之執
    行。
伍、被告花壇鄉公所答辯：
  原告等人之父王清波於事故發生後，經彰化基督教醫院抽血
    驗之結果，其血液中酒精濃度約為153mg/dl，是以事故當時
    ，王清波已達無法安全駕駛機車狀態；又系爭路段坐落地明
    德段637及639地號土地雖為國有土地，登記管理者為行政院
    農業委員會農田水利署，使用區類別分別為特定農業區水利
    用地及農牧用地，實際管理維護單位為彰化管理處。本件事
    故發生於系爭路段白色實線外，依據道路交通標誌標線號誌
    設置規則第183條規定非屬道路範圍，系爭溝渠上有水泥舖
    設之「版橋」，北方則設有水閘門，均為水利建造物，彰化
    管理處負有維護管理及安全防護之責，故伊並非管理機關；
    再以目前交通相關法規，均無規定道路主管機關應如何設置
    路燈，且駕駛人在騎乘機車或駕駛汽車行駛時，本應注意車
    前狀況，並應於夜間應開亮頭燈行駛，足見道路駕駛須使用
    車輛自有照明設備，路燈照明只為輔助工具，亦難認伊就道
    路之設置或管理有何欠缺抑或有何未盡注意義務之情事。況
    系爭事故地點之南往北車道方向沿路皆設置有路燈，若再輔
    以原告騎乘系爭機車之頭燈，客觀上並無視線昏暗不佳、難
    以辨識路況等不能安全行駛之情，且事故當時，原告等人之
    父王清波已因酒駕無法安全駕駛機車，足徵系爭事故之發生
    與原告己身未注意車前狀況較具直接關連，尚難歸責於被告
    ；又有關標誌、標線、號誌之設置目的，僅在於提供車輛駕
    駛人及行人有關道路路況之警告、禁制、指示等資訊，以便
    利行旅及促進交通安全，伊已於事故地點南方約25尺處設有
    跳動路面，促使車輛駕駛人減速慢行。另該路段均屬於直線
    ，僅於事故地點略有偏斜，並非急彎或特殊路段，是以系爭
    事故地點路段是否應設置路燈或警告標誌，伊本有裁量餘地
    ，並無裁量權減縮至零之情形，即無道路管理有欠缺之情。
    綜上所述，系爭路段是否設置路燈或警告標誌，與王清波發
    生本件車禍事故間，亦無相當因因果關係，原告請求伊負國
    家賠償責任，即屬無憑。又針對原告請求賠償金額，其中車
    輛報廢三千元未提出任何證明，且慰撫金過高，並因被害人
    彼時有酒駕情形，伊主張過失相抵，並應自由王清波負全部
    責任等語。
　並聲明：㈠原告之訴駁回。㈡如受不利益之判決，願供擔保請
    准宣告免為假執。㈢訴訟費用由原告負擔。　
陸、被告彰化管理處答辯：
  系爭溝渠屬東金屯分線，為伊管轄之灌既溝渠，為農田水利
    設施。惟按農田水利會係以秉承政府推行農田水利事業為宗
    旨，因此就農田水利事業負有興辦、改善、保養及管理等任
    務，則系爭溝渠既屬灌溉溝渠，依其使用目的係作為農田之
    灌溉用水。是以伊就系爭溝渠之管理，亦應基於此使用目的
    ，使之具備灌派用水溝渠通常應有之狀態暨維持其灌溉引水
    之作用及功能。其應為之管理行為乃為灌溉水質之檢驗、監
    督灌溉用水有 無遭受廢（污）水污染、農田水利設施之平
    時養護、災害搶修 、疏浚整理等事項。故伊就系爭溝渠之
    管理，重在符合灌溉引水之通常要求，即其定時巡查、疏浚
    、養護及檢測水質等作為，係以保持系爭溝渠引水、排水暢
    通，防免旱期缺水、汛期成災及維護灌溉用水品質等目的，
    必其未能妥善管理或怠於修護，使系爭溝渠未能具備前述溝
    渠應有之狀態、作用或功能，始能謂其管理有欠缺。系爭溝
    渠非供交通使用，亦非屬公共交通系統，自無「交通工程規
    範第八章C8.1.1、C8.1.1」之規定之適用。且設置護欄等設
    施，顯與系爭溝渠是否具備上開溝渠通常應有之狀態、作用
    及功能無涉。再依權責會議結論，將系爭路段交由花壇鄉公
    所維護管理，並已於109年7月12日完成接管手續，故應否設
    置護欄，即應由花壇鄉公所管理及維護，既系爭路段旁之護
    欄非伊設置，且系爭路段已經移交花壇鄉公所，邊線及路燈
    復均為花壇鄉公所設置，版橋旁之新鋪設水泥，亦係花壇鄉
    公所事故發生後所填補，則系爭路段是否應設置路燈、護欄
    、警示標誌均與伊無涉，且系爭溝渠上無法設置防護措施，
    橋墩在溝渠旁，但亦無可設置防護措施之處，另主張原告請
    求之慰撫金過高及過失相抵等語。
　並聲明：㈠原告之訴及假執行之聲請均駁回。㈡訴訟費用由原
    告負擔。㈢如受不利判決，願供擔保請准免為假執行。
柒、得心證之理由：
　原告主張伊等之父親王清波於109年9月13日下午19時40分，
    騎乘系爭車輛，行經系爭路段時，因該處為彎曲道路，且道
    路正前方為排水溝渠，系爭路段與系爭溝渠有明顯之缺口，
    卻未設置護欄、警告標誌或反光標示，提醒用路人注意，且
    亦未設置路燈等照明設備，使用路人清楚路況，致造成王清
    波無法注意，跌落溝渠而不治身亡。系爭路段為彎曲道路，
    正前方為排水溝，在本件事故發生前即屬於危險路段，被告
    等機關未依交通工程規範第七章C7.1.1、C7.2.1之規定設置
    照明設備、並因系爭路段屬急彎路段或其他路況特殊路段，
    被告等機關未依法設置警告標誌。是系爭路段即存有瑕疵已
    不具備通常應有之狀態及功能，彰化縣政府、花壇鄉公所怠
    為修護系爭路段而有公共設施管理之欠缺。另系爭溝渠為彎
    曲溝渠，系爭路段係沿著溝渠亦為彎曲路段，駕駛者可能因
    此彎曲之路段等原因發生跌落係爭溝渠之情況，具有危險之
    因素，彰化管理處未對此具有危險因素之溝渠兩端設置路側
    護欄，降低車輛意外衝出車道或防範意外事故之發生，而有
    公共設施設置及管理之欠缺。因被告等機關對於系爭路段、
    系爭溝渠之公共設施之設置或管理之欠缺，造成王清波騎乘
    普通重型機車跌落溝渠中造成身亡，原告等因此支出喪葬費
    用16萬元、納骨塔費用22萬元、報廢機車殘值3,000元，並
    因父親王清波死亡身心痛苦異常，受有精神損失300萬元(原
    告每人100萬元），合計3,383,000元，爰依國家賠償法第5
    條、民法第184條第1項前段、第195條等訴請被告等賠償上
    開金額等語。被告彰化縣政府則以：系爭路段由花壇鄉公所
    維護管理，且花壇鄉公所於系爭路段增設標誌及路牆，並於
    109年9月17日在系爭路段事故地點處增設路燈及安全方向導
    引標誌「輔2」，足徵為系爭路段事實上之管理機關，至系
    爭溝渠係屬供農業使用之灌溉溝渠，屬農田水利設施，由被
    告彰化管理處管理使用。既伊並非系爭路段及系爭溝渠之設
    置或管理機關，原告依國家賠償法第9條第2項請求伊賠償訴
    外人王清波死亡所生損害，自屬無憑，此外原告請求之慰撫
    金金額亦屬過高等語抗辯；另被告花壇鄉公所則辯：系爭路
    段坐落彰化管理處管理使用之明德段637及639地號土地，且
    事故發生於道路白色實線外，非屬道路範圍，非由伊負管理
    維護之責，至系爭溝渠上有水泥舖設之「版橋」，北方則設
    有水閘門，屬水利建造物，應由彰化管理處負責維護管理及
    安全防護；又目前並無交通相關法規規定道路主管機關應如
    何設置路燈，且駕駛人在騎乘機車或駕駛汽車行駛時，本應
    注意車前狀況，並於夜間應開亮頭燈行駛，路燈照明只為輔
    助工具，且系爭事故地點之南往北車道方向沿路皆設置有路
    燈，若再輔以原告騎乘系爭機車之頭燈，客觀上並無視線昏
    暗不佳、難以辨識路況等不能安全行駛之情，是伊就系爭路
    段之設置或管理並無欠缺。又系爭路段屬直線，僅事故地點
    略有偏斜，並非急彎或特殊路段，是以系爭事故地點路段是
    否應設置路燈或警告標誌，伊本有裁量餘地，故伊於事故地
    點南方約25尺處設有跳動路面，促使車輛駕駛人減速慢行，
    即無道路管理有欠缺之情。再以系爭事故係因王清波酒駕而
    生，與系爭路段是否設置路燈或警告標誌無相當因果關係，
    原告請求伊負國家賠償責任，即屬無憑。另針對原告請求賠
    償金額，其中車輛報廢三千元未提出任何證明，且請求之慰
    撫金金額過高，並因被害人彼時有酒駕情形，伊主張過失相
    抵，並應自由王清波負全部責任等語置辯。被告彰化管理處
    亦辯稱：系爭溝渠屬東金屯分線，為伊管轄之灌既溝渠，為
    農田水利設施。惟系爭溝渠既屬灌溉溝渠，依其使用目的係
    作為農田之灌溉用水，並非供通行之用，即無適用「交通工
    程規範第八章C8. 1.1、C8. 2.1.1」規定之餘地，彰化管理
    處雖未在系爭溝渠處設置護欄等措施，尚難以此遽認其就系
    爭溝渠之設置或管理有欠缺。至於原告主張應設置路側護側
    部分，因系爭權責會議，將系爭路段交由花壇鄉公所維護管
    理，彰化管理處並於109年7月12日與花壇鄉公所完成接管手
    續。故系爭溝渠則應否設置護欄、邊線及路燈，即應由花壇
    鄉公所設置及管理，既系爭路段旁之護欄非伊設置，且系爭
    路段已經移交花壇鄉公所管理，事故發生後花壇鄉公所將該
    處填補起來，故伊無義務再行鋪設，另溝渠上無法設置防護
    措施，橋墩在溝渠旁，但已無可設置防護措施之處，且原告
    請求之慰撫金金額亦過高，並主張過失相抵等語。
　經查：
　㈠原告主張伊等三人為訴外人王清波之子，王清波於109年9月1
    3日下午19時40分，騎乘系爭車輛行經系爭路段時，因該處
    為彎曲道路，且道路正前方為排水溝渠，系爭路段與溝渠有
    一處明顯之缺口，卻未設置護欄、警告標誌或反光標示，提
    醒用路人注意，且亦未設置路燈等照明設備，使用路人清楚
    路況，致造成王清波無法注意，跌落溝渠而不治身亡等情，
    業據提出臺灣彰化地方檢察署相驗屍體證明書、除戶戶籍謄
    本、繼承系統表、系爭路段GOOGLE衛星地圖、系爭路段現場
    圖等為證，被告等對此均不爭執，是原告此部分之主張， 
    堪信為真實。
　㈡查系爭路段位於被告彰化管理處管理之彰化縣○○鄉○○段000○0
    00地號土地，有土地登記第二類謄本附卷可參（見本院卷第
    244頁至246頁），因與鄰近土地有權責不易區分之情，經召
    開權責會議後，將前開土地中道路部分交被告花壇鄉公所管
    理維護，至系爭溝渠則仍歸彰化管理處管理維護，上情亦為
    兩造所不爭執，是足堪信為真實。
　㈢次按公有公共設施因設置或管理有欠缺，致人民生命、身體
    或財產受損害者，國家應負損害賠償責任，國家賠償法第3 
    條第1 項定有明文。本條所定之國家賠償責任，係採無過失
    主義，即以該公共設施之設置或管理有欠缺，並因此欠缺致
    人民受有損害為其構成要件，非以管理或設置機關有過失為
    必要（最高法院85年台上字第2776號判例意旨參照）。所謂
    公共設施之設置有欠缺，係指公共設施建造之初，即存有瑕
    疵而言；管理有欠缺，係指公共設施建造後未妥善保管或因
    其他情事發生瑕疵，而於瑕疵發生後怠於適時修護而言（最
    高法院102 年度台上第1494號判決意旨參照）。另按國家賠
    償法第3條所定公共設施設置或管理欠缺所生國家賠償責任
    之立法，旨在使政府對於提供人民使用之公共設施，負有維
    護通常安全狀態之義務，重在公共設施不具通常應有之安全
    狀態或功能時，其設置或管理機關是否積極並有效為足以防
    止危險或損害發生之具體行為，倘其設置或管理機關對於防
    止損害之發生，已為及時且必要之具體措施，即應認其管理
    並無欠缺，自不生國家賠償責任，故國家賠償法第3條公有
    公共設施之管理有無欠缺，須視其設置或管理機關有無及時
    採取足以防止危險損害發生之具體措施為斷（最高法院92年
    度台上字第2672號判決意旨參照）。故公共設施本身具有危
    險性時，其設置、管理機關倘未積極並有效的及時採取足以
    防止危險或損害發生之具體措施，即應認其設置或管理有欠
    缺。
　㈣被告彰化管理處辯稱系爭溝渠非供道路使用，且系爭路段非
    其管理，故其無裝設護欄、路燈及警示標示等義務，系爭溝
    渠上亦無法設置防護措施，是其並無設置或管理欠缺云云。
    但查：①系爭土地雖登記管理人為彰化管理處，然因系爭溝
    渠已長期供作道路使用致管理機關權責難分，被告花壇鄉公
    所及彰化管理處並因此召開權責會議釐清管轄範圍，確定彰
    化管理處仍為系爭溝渠之管理人，是彰化管理處就系爭溝渠
    及有維護之責自明。②況國家賠償法第3條之立法理由已明示
    設計或管理欠缺為「諸如設計錯誤、建築不良、怠於修護屬
    之。」，並未明示得因公共設施之使用目的而可免除防護之
    義務，且國家賠償法之立法目的在保護人民生命、身體或財
    產免於受損害，彰化管理處既為系爭溝渠之管理人即應就系
    爭溝渠為必要之防護措施，以避免人民之生命、身體或財產
    受侵害，其未於系爭土地之溝渠上設置充足光線之路燈、護
    欄或警示標誌，即有設置或管理之欠缺。從而被告彰化管理
    處主張因係爭溝渠非供道路使用，而無庸適用交通工程規範
    第八章C8.1.1、C8.2.1.1之規定，尚屬無據。③另被告彰化
    管理處雖辯稱系爭溝渠上無法設置措施云云，惟因彰化管理
    處尚得與花壇鄉公所協調設置必要之設施以避免人民因此受
    損害，故自不得捨此途徑不為，而讓人民謀受不必要之損失
    ，是彰化管理處自不因此得免除其管理責任。　
　㈤系爭路段於轉彎處與系爭溝渠銜接，接口處有明顯缺口，事
    故發生時現場無警示及護欄等防護措施，有現場照片在卷可
    稽（見本院卷第35頁至第37頁）。另系爭路段於事故發生處
    後約101公尺處雖有設置路燈，但因設置於溝渠之後，用路
    人自遠方觀之確易將溝渠誤判為道路之一部，加以系爭路段
    路燈設置不密集而有光線不足情事，前方道路與溝渠銜接觸
    無明顯防護措施，即便日間行駛亦可能因未注意而失足墜落
    溝渠內致生生命生體之危害，於夜間僅憑機車大燈，視線更
    為不佳，系爭路段又未設置警示標誌，用路人稍有不察，更
    易發生危險，事故發生時系爭路段既未設置警示標誌，亦無
    路燈提供充足光線或設置側護欄以防止事故發生，系爭溝渠
    之管理機關即彰化管理處即有設置管理之欠缺。再以被告花
    壇鄉公所雖非系爭溝渠之維護機關然為避免用路人在因此致
    生損害，於事故發生後隨即設置右轉標示並於系爭路段設置
    路燈以避免再有用路人不慎失足墜落溝渠，並於右轉標示旁
    設置新護欄等情，益徵被告花壇鄉公所已察悉緊臨溝渠之事
    發地點週遭道路之用路人，極有掉落溝渠之可能，而設置側
    護欄、路燈及警示標誌為有效防止損害發生之方式，是本件
    事故發生時彰化管理處即有管理之欠缺。
　㈥綜合上情以觀，被告彰化管理處既為系爭溝渠之設置及管理
    機關，就系爭溝渠自負有維護通常安全狀態之義務，應提供
    警示標誌、在系爭路段與系爭灌溉溝渠間設置護欄或在該溝
    渠上加蓋等各項安全防護措施，以提醒用路人，避免用路人
    摔落溝渠，防止危險或損害之發生。從而，被告彰化管理處
    未將系爭溝渠旁之缺口處加蓋，復無設置護欄或其他警示標
    誌並未提供充足照明設備，以防止用路人墜落之各項安全防
    護措施，其就系爭溝渠之設置、管理顯然有欠缺。
  按人民依國家賠償法第3 條第1 項規定請求國家賠償時，尚
    須人民之生命、身體或財產所受之損害，與公有公共設施之
    設置或管理之欠缺，具有相當因果關係，始足當之。亦即在
    公有公共設施因設置或管理有欠缺之情況下，依客觀之觀察
    ，通常會發生損害者，即為有因果關係，如必不生該等損害
    或通常亦不生該等損害者，則不具有因果關係。（最高法院
    95年度台上第923 號判決意旨參照）。
　㈠查彰化管理處就系爭溝渠設置與管理有欠缺，已如前述，又
    王清波於109年9月13日騎乘系爭車輛行經系爭路段，墜落於
    系爭溝渠死亡乙情，為兩造所不爭執，是系爭溝渠因設置與
    管理有欠缺，未於鄰接之道路設置充足路燈、警示標誌、護
    欄，致使用路人直接墜落之情況，用路人因此跌落系爭溝渠
    而死亡，亦難認與常情有違。由此足認王清波跌落系爭溝渠
    死亡之結果，與彰化管理處之設置、管理欠缺行為間有相當
    因果關係存在，堪可認定。至被告彰化縣政府及被告花壇鄉
    公所因並非系爭溝渠之維護管理機關，對原告等所生損害自
    無須負責，原告請求被告彰化縣政府及被告花壇鄉公所賠償
    本件事故所生損害，即屬無據。
　㈡按國家損害賠償，除依本法規定外，適用民法規定。國家賠
    償法第5 條定有明文，其立法意旨為民法為國家賠償法之補
    充法，諸如賠償之範圍，過失相抵之原則，以及非財產上損
    害之賠償等項，均可適用民法之規定，使本法在實體上得以
    完整無缺，並免重複。是民法第192 條關於支出喪葬費損害
    、民法第194 條關於精神上損害賠償，於國家賠償事件亦有
    適用，合先敘明。查：彰化管理處對於系爭溝渠之設置與管
    理有欠缺，致王清波自跌落系爭溝渠死亡，而原告等等三人
    其成年子女，原告等依據國家賠償法規定，向彰化管理處請
    求賠償已支出殯葬費用、精神慰撫金，自屬有據。茲將請求
    項目及金額審酌如下：
　①原告請求喪葬費、靈骨塔等費用部分：原告等主張因系爭事
    故造成被害人王清波死亡而共同支出喪葬費用160,000元及
    納骨塔費用220,000元，業據其提出蓮美鮮花禮儀部收據、
    彰化市立繳費收據、大秉金寶塔收據在卷為證（見本院卷第
    45至第53頁），並為兩造所不爭執，堪信為真實。原告等既
    共同支出之喪葬費、靈骨塔等合計380,000元，是原告等人
    此部分請求共計380,000元，依法有據，應予准許。
　②精神慰撫金300萬元部分：按精神慰撫金之多寡，應斟酌雙方
    之身分、地位、資力與加害之程度及其他各種情形核定相當
    之數額。而所謂相當金額，應以實際加害之情形、被害人所
    受精神上痛苦之程度、賠償權利人之身分地位、經濟能力，
    並斟酌賠償義務人之經濟狀況、可歸責之程度等定之。
    查：被告彰化管理處因公共設施設置欠缺，致被害人王清波
    死亡之事實，業如前述，原告等依民法第194條規定請求被
    告彰化管理處賠償精神慰撫金，自屬有據。本院審酌系爭事
    故之態樣及原告身分及財產（為維護原告之隱私、個資，爰
    不就其詳予敘述，請參見本院卷第102頁兩造於本院審理中
    之所述），並考量原告因痛失至親，生活遭逢巨變，身心受
    創程度，及被告彰化管理處就系爭路段管理欠缺之情節、可
    受非難性程度之高低等一切情狀，認原告王麒婷、王麒舒、
    王吉宏等三人精神慰撫金之請求，各於80萬元（合計240萬
    元）之範圍內為有理由，逾此範圍，尚非可採。
　㈢另按損害之發生或擴大，被害人與有過失者，法院得減輕賠
    償金額或免除之，民法217條第1項定有明文，此項規定之目
    的，在謀求加害人與被害人間之公平，故在裁判上得以職權
    減輕或免除之，最高法院著有85年台上字第1756號判例可參
    。又飲用酒類或其他類似物後其吐氣所含酒精濃度達每公升
    0.15毫克或血液中酒精濃度達百分之0.03以上者，不得駕車
    ，道路交通安全規則第114條第2款定有明文。查：本件被告
    彰化管理處就系爭溝渠之管理維護有疏失，導致系爭路段與
    系爭溝渠協接觸有明顯缺口，致王清波不慎墜落系爭溝渠，
    已於前述。惟被害人王清波於系爭事故送醫後，經警委託醫
    院檢得其血液中所含酒精濃度為151.3mg /dl(見本院卷第23
    4頁)，可知王清波體內酒精濃度已逾法定量值甚多，堪認王
    清波之酒駕行為對系爭事故之發生亦存有過失，本院衡以王
    清波於飲酒致辨識能力下降情況下，仍違規騎車上路，而於
    行經系爭路段時，適因系爭溝渠設置管理之缺失，致其不能
    即時清楚辨別路況而直行，造成系爭事故之發生，是被告彰
    化管理處抗辯被害人王清波與有過失乙節，洵屬有據。本院
    審酌系爭溝渠設置管理之欠缺所引致駕駛人誤判之程度，及
    被害人王清波體內酒精濃度不僅有違前揭道路交通安全規則
    規定，更已達刑事不法之標準（按刑法第185 條之3 第1項
    第1款規定駕駛動力交通工具而吐氣所含酒精濃度達每公升
    零點二五毫克或血液中酒精濃度達百分之零點零五以上。處
    2年以下有期徒刑，得併科20萬元以下罰金），其不能安全
    駕駛之程度甚高等節，認被告彰化管理處應負50％之過失責
    任，被害人王清波應負50％之過失責任，經過失相抵，被告
    彰化管理處應賠償原告等之金額減為1,390,000元【計算式
    ：(160,000＋220,000＋2,400,000）×50％＝1,390,000元】。
　㈣原告等另請求被告彰化管理處需就系爭車輛毀損且無從修復
    ，使其受有3000元之損害部分賠償之，雖據提出車輛異動登
    記書在卷為證（見本院卷第45至第53頁）。惟系爭車輛部分
    登記為王清波所有，縱系爭車輛受損，可向被告彰化管理處
    請求賠償，惟該損害賠償之債權，亦因王清波死亡，成為遺
    產債權，為王清波之所有繼承者所公同共有，故關此部分之
    請求，所有繼承人應一同起訴，方為適法。然王清波之繼承
    人除原告等三人外，尚有失聯之四女王嘉寶及配偶石學娟，
    本件其二人就此並未共同起訴，故此部分請求即有當事人不
    適格之缺失，是原告此部分請求，於法未合，應予駁回。　
　末按給付有確定期限者，債務人自期限屆滿時起，負遲延責
    任。給付無確定期限者，債務人於債權人得請求給付時，經
    其催告而未為給付，自受催告時起，負遲延責任。其經債權
    人起訴而送達訴狀，或依督促程序送達支付命令，或為其他
    相類之行為者，與催告有同一之效力。民法第229 條第1 項
    、第2 項定有明文。又遲延之債務，以支付金錢為標的者，
    債權人得請求依法定利率計算之遲延利息。但約定利率較高
    者，仍從其約定利率。應付利息之債務，其利率未經約定，
    亦無第203 條亦有明文。本件原告對被告彰化管理處之國家
    賠償債權，核屬無確定期限之給付，既經原告起訴並送達訴
    狀，而本件起訴狀繕本已於110年12月8日送達於被告彰化管
    理處（見本院卷第89頁），自已生催告效力，而被告仍未給
    付，應負遲延責任，則原告請求被告一併給付自起訴狀繕本
    送達翌日即110年12月9日起至清償日止，按年息百分之5計
    算之法定遲延利息，核無不合。
捌、綜上所述，原告依國家賠償法第5條之規定請求被告彰化管
　　理處給付1,390,000元及自起訴狀繕本送達翌日即110年12月
    9日起至清償日止，按年息百分之5 計算之利息，為有理由
    ，應予准許；逾此部分之請求，則屬無據，應予駁回。
玖、就原告勝訴部分，本院民事訴訟法第392條第1項宣告非經原
    告預供擔保；被告彰化管理處則陳明願供擔保分別聲請免為
    假執行，是經核無不合，爰各酌定相當之擔保金額准許之。
    至原告敗訴部分，其假執行之聲請亦失所依附，應併予駁回
    。
拾、本件事證已臻明確，兩造其餘之攻擊或防禦方法及所用之證
    據，經本院斟酌後，認為均不足以影響本判決之結果，爰不
    逐一論列。
拾壹、訴訟費用負擔之依據：民事訴訟法第79條、第392條第1項
       、第2項。　　　　
中　　華　　民　　國　　110 　年　　12　　月　　30　　日
                  民事第一庭    法　官　洪志賢
以上正本係照原本作成。
如對判決上訴，應於判決送達後20日內向本院提出上訴狀。如委
任律師提起上訴者，應一併繳納上訴審裁判費。
中　　華　　民　　國　　110 　年　　12　　月　　30　　日
                                書記官  林嘉賢